【裁判字號】    96,訴,34
【裁判日期】    970618
【裁判案由】    偽證等
【裁判全文】
臺灣臺東地方法院刑事判決                96年度訴字第34號
公  訴  人  臺灣臺東地方法院檢察署檢察官
被      告  乙○○
            丁○○
                    （現於臺灣臺東監獄另案執行中）
            丙○○
上二人共同
選任辯護人  陳信伍律師
上列被告等因偽證等案件，經檢察官提起公訴（95年度偵字第23
31號），本院判決如下：
    主  文
乙○○、丁○○均證人，於執行審判職務之公署審判時，於案情
有重要關係之事項，供前具結，而為虛偽陳述，各處有期徒刑捌
月，均減為有期徒刑肆月。
丙○○意圖為自己不法之所有，而侵占自己持有他人之物，處有
期徒刑伍月，如易科罰金，以銀元參佰元即新臺幣玖佰元折算壹
日，減為有期徒刑貳月又拾伍日，如易科罰金，以銀元參佰元即
新臺幣玖佰元折算壹日。其餘被訴偽證部分，無罪。
    事  實
一、乙○○、丁○○均明知丁○○於民國91年7 月26日前後某日
    ，在臺東縣長濱鄉長濱國民小學前廣場交付乙○○收受之現
    金新臺幣（下同）2 萬元係劉傳能轉交丁○○行賄乙○○之
    賄款（乙○○受賄及丁○○共同行賄部分，經本院以94年度
    訴字第29號分別判處有期徒刑6年、1年10月，並分別禠奪公
    權4年、2年，經上訴至臺灣高等法院花蓮分院以95年度上訴
    字第281 號維持原審判決，案經最高法院就上開部分撤銷發
    回，現由臺灣高等法院花蓮分院審理中），詎乙○○、丁○○竟分別基於偽證之犯意，於95年7月5日下午2 時30分許在
    本院刑事第三法庭審理該案件時，於該案承審合議庭審判長
    告知均轉為證人身分，依刑事訴訟法第181 條恐因陳述致自
    己或與第180條第1項關係之人受刑事追訴或處罰之拒絕證言
    權、及證人之具結義務及偽證之處罰，並依法命其朗讀結文
    內容且在結文上簽名具結後，就上開於案情有重要關係之事
    項，乙○○仍虛偽證述稱：被告丁○○沒有在長濱國小門口
    交付2萬元給伊，伊於偵查中承認有收丁○○所給2萬元部分
    沒有說實話云云，就該刑事案件被告劉傳能、丁○○有無共
    同行賄之對於案情有重要關係之事項為虛偽證述，足以影響
    該案判決結果及正確性。丁○○則虛偽證稱：伊向劉傳能拿
    2萬元要還給乙○○，因乙○○標伊的會伊不夠錢給他，該2
    萬元係伊跟劉傳能借的云云，就該刑事案件被告乙○○有無
    受賄之對於案情有重要關係之事項為虛偽證述，足以影響該
    案判決結果及正確性。
二、丙○○於91年8 月間某日，在臺東縣長濱鄉長濱村長濱78號
    劉傳能家中，收受劉傳能委託丙○○轉交欲用以向臺東縣警
    察局成功分局長濱分駐所警員行賄之賄款3 萬元後，竟意圖
    為自己不法之所有，將上開款項，侵占入己並花用殆盡。
三、案經臺灣臺東地方法院檢察署檢察官自動檢舉偵查起訴。
    理  由
壹、有罪部分
一、證據能力方面：
    按被告以外之人（包括證人、鑑定人、告訴人、被害人及共
    同被告等）於審判外之陳述雖不符刑事訴訟法第159條之1至
    之4等4條之規定，而經當事人於審判程序同意作為證據，法
    院審酌該言詞陳述或書面陳述作成時之情況，認為適當者，
    亦得為證據；當事人、代理人或辯護人於法院調查證據時，
    知有刑事訴訟法第159條第1項不得為證據之情形，而未於言
    詞辯論終結前聲明異議者，視為有前項之同意，同法第 159
    條之5 定有明文。本件認定事實所引用之卷證資料，檢察官
    、被告、辯護人於本院審理時對證據能力均不爭執，迄於言
    詞辯論終結前，亦未就本院所調查證據資料之證據能力聲明
    異議，本院審認該等證據作成時之情況，認應無違法或不當
    情事，以之作為證據，乃屬適當，依刑事訴訟法第159條之5
    第2項之規定，均有證據能力，合先敘明。
二、認定犯罪事實所憑之證據及理由：
（一）訊據被告乙○○、丁○○固不否認曾於上揭時、地，在具
      結後為上開證詞，惟均否認有何偽證之犯行，乙○○辯稱
      ：其確實沒有在91年7 月26日前後收受劉傳能叫丁○○轉
      交的2 萬元；辯護人則為被告乙○○辯護稱：劉傳能與乙○○認識，何不直接交付，而丁○○所稱交付時間，乙○○正於長濱分駐所值班，且劉傳能交丁○○轉交乙○○ 2
      萬元，其應係借款之意思而付款，而非以賄款之意思交付
      ，乙○○並無該項賄款之明知；丁○○先於本院準備程序
      為認罪之意思表示，及至審理中辯稱：那筆2 萬元不是行
      賄的錢，但也非會錢，而是伊之前有向乙○○借款10萬元
      ，乃向劉傳能借來要還乙○○的云云。經查：
    1.被告乙○○、丁○○在前開本院94年度訴字第29號貪污治
      罪條例等案件中審理時，於95年7月5日下午2 時30分在本
      院刑事第三法庭內，經該案承審合議庭審判長告知由被告
      轉為證人身分，並告知依刑事訴訟法第181 條恐因陳述致
      自己或與第180條第1項關係之人受刑事追訴或處罰之拒絕
      證言權、及證人之具結義務及偽證之處罰，並依法命其朗
      讀結文內容且在結文上簽名具結後為上揭證詞等情，業經
      被告乙○○、丁○○坦認不諱，並有該案審判筆錄及其二
      人簽立之證人結文在卷可稽（見臺灣臺東地方法院檢察署
      94年度蒞字第636號卷第54至69頁、第85、86頁）。
    2.丁○○於91年7 月26日前後某日，在臺東縣長濱鄉長濱國
      民小學前廣場交付乙○○2萬元，且該2萬元係劉傳能轉交
      丁○○轉交行賄乙○○之賄款之事實，有：(1)被告乙○○
      於93年2 月25日偵查中自白稱：伊願意認罪，伊取締砂石
      車時的確有犯錯，也收了由丁○○轉收的2 萬元等語（見
      92偵字第1557號卷卷2 第2、3頁）；(2)被告丁○○於91年
      11月27日偵查中自白稱：伊有跟劉傳能講乙○○現在哈錢
      ，劉傳能就在伊店內拿2 萬元給伊，伊拿去給乙○○在長
      濱街上，因當時伊跟劉傳能說劉傳能之砂石車沒有牌照又
      超載，平常乙○○很照顧，所以劉傳能主動給錢，而所謂
      很照顧是指乙○○會告訴伊臨檢之時間、地點，伊就會跟
      司機說，伊將2 萬元交給乙○○時有說是劉傳能給的（見
      92偵字第1557號卷卷1第17、18頁），於92年1月21日因停
      止羈押案件於本院訊問時供稱：91年11月27日在調查局臺
      東調查站詢問時及臺東地檢署訊問時之筆錄均實在，同日
      所寫之自白書則為伊出於自願所寫（見92偵字第1557號卷
      卷2第29、30頁），繼而於93年7月15日偵查中供稱：91年
      7 月25日伊女兒滿月當天有請客，劉傳能、乙○○、丙○○均有到場，當天伊有向劉傳能說乙○○在「哈錢」，並
      說先拿2 萬元給伊，伊再給乙○○，正確日期伊不記得，
      是劉傳能拿錢到伊家裏，伊再到長濱國小前面廣場處拿給
      乙○○等語（見92偵字第1557號卷卷2 第8、9頁）；(3)證
      人即共同被告劉傳能於93年11月16日結證稱：丁○○向伊
      拿2萬元時，有說乙○○要借2萬元，但並未說是丁○○欠
      乙○○錢，丁○○要借該2 萬元去還乙○○等語（見92偵
      字第1557號卷卷2 第32至34頁），互核觀之，足認被告乙○○確實有收受劉傳能委託被告丁○○轉交之2 萬元賄款
      。被告乙○○於前開案件審理時虛偽證述：被告丁○○沒
      有在長濱國小門口交付2 萬元給伊，被告丁○○則於前開
      案件審理時虛偽證稱：伊向劉傳能拿2 萬元要還給乙○○
      ，因乙○○標伊的會伊不夠錢給他，該2 萬元係伊跟劉傳
      能借的云云，顯係迴護彼此之詞，而就其二人主觀上明知
      反於其所見所聞之事項，故意為不實之陳述。
    3.被告乙○○、丁○○均辯稱其二人間因有借貸關係，該 2
      萬元係借款云云，核與乙○○於91年12月16在台東調查站
      接受詢問時承稱：其參加丁○○之互助會，於91年9 月初
      有標得一會約20萬元，此外並無任何金錢往來，丁○○係
      以現金一次交付上開20萬會錢，伊並無向丁○○借款2 萬
      元，亦不曾透過丁○○向劉傳能借款2 萬元（見92偵字第
      1557號卷卷1 第59至62頁）之情，並不相符。且被告丁○○於本案初始，均未曾提及係伊向乙○○借款10萬元之事
      ，且於調查站及偵查中均曾言及乙○○「哈錢」，則如何
      有向乙○○借錢之可能，是以，被告丁○○於偵查中及上
      開案件審理時所述，不僅先後有所不一，亦與被告乙○○
      之供述顯有抵觸，而難以憑採。再參以被告丁○○及劉傳
      能於調查站詢問時曾均一致證稱：事後（指2 萬元交付後
      ）劉傳能砂石車出車時，均會透過丁○○詢問乙○○路檢
      時、地，以躲避取締等語，則上開2 萬元並非借款可擬，
      辯護人所辯劉傳能應係交付借款之意思云云，要難可採。
      至辯護人另稱該交付2 萬元之時間，乙○○於長濱分駐所
      值班，不可能在當時收受2萬元云者，經查乙○○係91年7
      月26日中午1時至下午6時值班，然本件起訴書認定之事實
      並非限於該時段，且被告丁○○、證人劉傳能對於交付之
      時間難為精確之記憶，乃人之常情，而就有交付2 萬元一
      事則為一致之供述，是難憑此而為對被告乙○○有利之認
      定。綜上，被告乙○○、丁○○所辯無非推諉卸責之詞，
      核無可採，本件事證明確，被告犯行應堪認定，應予依法
      論科。
（二）訊據被告丙○○，對於上揭時地將上開款項侵占入己之犯
      行坦承不諱，核與證人即共同被告劉傳能於偵查中結證之
      情節相符，足證被告前開自白與事實相符，罪證明確，犯
      行洵堪認定。
三、新舊法比較：
    查被告丙○○行為後，刑法業於94年2月2日修正公布，並於
    95年7月1日生效施行，關於刑法變更後之新舊法律適用問題
    ，均應依修正後刑法第2條第1項：「行為後法律有變更者，
    適用行為時之法律。但行為後之法律有利於行為人者，適用
    最有利於行為人之法律」之規定，依「從舊從輕」之原則，
    以為決定。按刑法第335條第1項之普通侵占罪，其法定刑得
    科或併科銀元1 千元以下罰金，依被告行為時之刑罰法律，
    即罰金罰鍰提高標準條例第1條前段、修正前刑法第33條第5
    款（規定罰金為1 元以上），並依現行法規所定貨幣單位折
    算新臺幣條例第2 條規定折算結果，前揭侵占罪其法定刑科
    或併科銀元10元即新臺幣30元以上、銀元1萬元即新臺幣3萬
    元以下罰金。惟依據被告行為後之修正增訂刑法施行法第 1
    條之1前段，及刑法第33條第5款將罰金刑修正為：「新臺幣
    1千元以上，以百元計算之」等規定，刑法第335條第1 項侵
    占罪其法定罰金刑之最高額雖未有變動，惟最低額已提高為
    新臺幣1 千元以上。經比較新舊法結果，認適用被告行為後
    之新法規定，對被告並非較為有利。
四、論罪科刑之理由：
（一）按刑法上之偽證罪，為形式犯，不以結果之發生為要件，
      證人於供前或供後具結而就案情有重要關係事項，故為虛
      偽陳述，其犯罪即成立，而該罪所謂於案情有重要關係之
      事項，則指該事項之有無，足以影響於裁判之結果者而言
      ，至於其虛偽陳述，法院已否採為裁判或檢察官據為處分
      之基礎，或有無採為基礎之可能，皆於偽證罪之成立無影
      響（最高法院71年臺上字第8127號、84年臺上字第3949號
      判例參照）。被告乙○○、丁○○於前開案件審理時之證
      詞既非屬實，雖最終未經本院承審合議庭所採，然依前揭
      說明，要與偽證罪責之成立不生影響。核被告乙○○、丁○○所為以證人身分具結，而為虛偽不實之陳述，均係犯
      刑法第168條之偽證罪，被告丙○○所為係犯同法第335條
      第1 項之侵占罪。爰審酌被告乙○○、丁○○藐視證人到
      庭作證應據實陳述之義務，為證人作證時，任意虛捏情詞
      ，就案情重要事項均為虛偽證言，對國家司法審判產生危
      害，足以陷審判於錯誤之危險，妨害司法正義之實現，事
      後均飾詞狡辯，企圖卸責，毫無悔意，而被告丙○○所侵
      占款項之數額不高，犯後坦承犯行，兼衡酌其三人各自犯
      罪之動機、目的、手段、智識程度等一切情狀，分別量處
      如主文所示之宣告刑。而就被告丙○○所諭知之有期徒刑
      部分，被告丙○○犯罪時之刑法第41條第1 項前段規定：
      「犯最重本刑為5年以下有期徒刑以下之刑之罪，而受6個
      月以下有期徒刑或拘役之宣告，因身體、教育、職業、家
      庭之關係或其他正當事由，執行顯有困難者，得以1 元以
      上3元以下折算1日，易科罰金。」又被告行為時之易科罰
      金折算標準，修正前罰金罰鍰提高標準條例第2 條前段（
      現已刪除）規定，就其原定數額提高為100倍折算1日，則
      本件被告行為時之易科罰金折算標準，如以銀元300 元折
      算1日，經折算為新臺幣後，應以新臺幣900元折算為1 日
      。惟95年7月1日施行之修正後刑法第41條第1 項前段規定
      ：「犯最重本刑為5年以下有期徒刑以下之刑之罪，而受6
      個月以下有期徒刑或拘役之宣告者，得以新臺幣1千元、2
      千元或3千元折算1日，易科罰金。」比較修正前後之易科
      罰金折算標準，以修正施行前之規定，較有利於被告，應
      適用修正前刑法第41條第1 項前段規定，定其易科罰金之
      折算標準。
（二）又本件被告三人之犯罪行為時間均在96年4 月24日之前，
      均合於中華民國九十六年罪犯減刑條例第2條第1項第3 款
      之規定，應分別減其宣告刑二分之一如主文所示，並就被
      告丙○○部分諭知易科罰金之折算標準。
貳、無罪部分
一、公訴意旨另略以：被告丙○○明知其於91年8 月下旬某星期
    假日下午，在臺東縣長濱鄉長濱村28鄰城子埔8之2號內交付
    范振榮之現金6 萬元係劉傳能及陳錦豐共同委託丙○○轉交
    范振榮用以向臺東縣警察局成功分局長濱分駐所警員行賄之
    賄款，且該筆賄款業經交付予范振榮收受，係因為「有風聲
    」，范振榮乃將筆賄款暫時寄放丙○○處。詎丙○○竟仍於
    95年7 月19日下午，在本院刑事第三法庭內審理94年度訴字
    第29號貪污等一案時，在得拒絕證言而未拒絕證言之情形下
    依法具結後作證，並於審判長及受命法官訊問有關該案被告
    劉傳能及陳錦豐是否曾經共同委託丙○○以6 萬元向臺東縣
    警察局成功分局長濱分駐所警員行賄之情節時，虛偽證稱：
    「沒有（於91年7、8月間交付任何款項給范振榮）」、「跟
    陳錦豐沒有（金錢往來）」、「我跟范振榮提劉傳能拜託我
    ，就是希望劉傳能沒有掛車牌的事不要取締，范振榮一口回
    絕」、「（劉傳能）沒有（講說陳錦豐那邊也有表示或是有
    出錢）」、「（三萬元）花掉以後才（跟范振榮）講（劉傳
    能他們要給報酬）」、「沒有（拿現款給范振榮）」、「沒
    有（把錢交給范振榮）」，就本院94年度訴字第29號貪污等
    案之被告劉傳能、陳錦豐有無共同行賄犯行、被告范振榮有
    無受賄犯行為虛偽不實之證言，而認被告丙○○涉犯刑法第
    168條之偽證罪嫌等語。
二、按犯罪事實應依證據認定之，無證據不得認定犯罪事實；又
    不能證明被告犯罪者，應諭知無罪之判決，刑事訴訟法第15
    4條第2項、第301條第1項分別定有明文。又犯罪事實之認定
    ，應憑真實之證據，倘證據是否真實尚欠明確，自難以擬制
    推測之方式，為其判斷之基礎；而認定犯罪事實之證據係指
    足以認定被告確有犯罪行為之積極證據而言，該項證據自須
    適合於被告犯罪事實之認定，始得採為斷罪之資料，最高法
    院53年臺上字第656 號、29年上字第3105號著有判例。且刑
    事訴訟上證明之資料，無論為直接或間接證據，均須達於通
    常一般之人均不致有所懷疑，而得確信其為真實之程度，始
    得據為有罪之認定，若其關於被告是否犯罪之證明未能達此
    程度，而有合理懷疑之存在，致使無從形成有罪之確信，根
    據「罪證有疑，利於被告」之證據法則，即不得遽為不利被
    告之認定，亦有最高法院76年臺上字第4986號判例可參。其
    以情況證據（即間接證據）斷罪時，尤須基於該證據在直接
    關係上所可證明之他項情況事實，本乎推理作用足以確證被
    告有罪，方為合法，不得徒憑主觀上之推想，將一般經驗有
    利被告之其他合理情況逕予排除，此觀諸最高法院32年上字
    第67號判例意旨亦甚彰明。
三、訊據被告丙○○堅詞否認有何上開偽證犯行，辯稱：范振榮
    於上開案件業經判決無罪確定，足認被告所述並非虛偽等語
    。經查：
（一）范振榮於上開案件經檢察官起訴其收受賄賂涉犯貪污治罪
      條例第4條第1項第5 款之對於違背職務收受賄賂罪嫌，經
      本院以94年度訴字第29號判決無罪，檢察官上訴後，經臺
      灣高等法院花蓮分院以95年度上訴字第281 號駁回上訴後
      確定，劉傳能則經本院以95年度簡字第50號判決免刑，有
      上開判決在卷可佐。
（二）證人劉傳能於偵查中結證稱：伊交給丙○○3 萬元，伊拿
      錢給丙○○時，沒有看到陳錦豐有拿錢給丙○○（見92偵
      字第1557號卷卷2 第33頁），於本院94年度訴字第29號案
      件審理中結證稱：伊和陳錦豐是長濱漁港盜採砂石之事，
      結論是說好伊出6萬元，陳錦豐出4萬元，伊拿錢給丙○○
      向長濱分駐所打點，伊本來是出6 萬，但因分駐所員警跟
      伊借3萬（2萬、1萬），所以扣除前面的3萬元，伊就在伊
      家中交給丙○○現金3萬元，而之前談到的陳錦豐4萬元，
      伊沒有看到陳錦豐有交給丙○○，伊拿錢給丙○○時，陳
      錦豐並未在場，只是在陳錦豐家談要如何分等語（見94蒞
      字第636 號卷第110至115頁），此與被告丙○○於91年12
      月4 日臺東調查站之供述、與劉傳能之對質、同年月16日
      於調查站之供述相符，而被告丙○○雖於92年1 月18日於
      調查站詢問及檢察官偵查中改稱劉傳能與陳錦豐在劉傳能
      家中拿6 萬元給伊，然此與證人劉傳能上開具結擔保所言
      實在之證詞不符，本院認被告丙○○於前開案件中以被告
      身分接受調查站詢問及檢察官訊問，與以證人身分接受詰
      問之立場不同，而另一證人劉傳能既已具結擔保證言實在
      ，則被告丙○○縱就陳錦豐有無交付金錢部分有前、後不
      一之供述，尚難以此足認就被告陳錦豐部分有偽證之犯行
      ，則依首揭說明及判例意旨，自仍應為被告丙○○有利之
      認定。另被告丙○○上開所述有關范振榮、劉傳能部分，
      並非不實，自無成立偽證罪之可能。此外，本院復查無其
      他積極證據足以證明被告確有公訴人所指之犯行，揆諸前
      揭說明，既不能證明被告犯罪，自應就此部分諭知無罪之
      判決。
據上論斷，應依刑事訴訟法第299條第1項前段、第301條第1項，
刑法第2條第1項前段、第168條、第335條第1項、第41條第1項前
段（修正前），罰金罰鍰提高標準條例第1條前段、第2條（修正
前），現行法規所定貨幣單位折算新臺幣條例第2 條，中華民國
九十六年罪犯減刑條例第2條第1項第3款、第7條，判決如主文。
本案經檢察官甲○○到庭執行職務。
中    華    民    國    97    年    6     月    18    日
                  刑事第三庭  審判長法  官  莊松泉
                                    法  官  簡芳潔
                                    法  官  蔡玉雪
以上正本證明與原本無異。
如不服本判決應於收受本判決後10日內向本院提出上訴書狀；上
訴書狀應敘述具體理由。未敘述上訴理由者，應於上訴期間屆滿
後20日內向本院補提理由書狀（均須按他造當事人之人數附繕本
）。「切勿逕送上級法院」。
                                    書記官  陳昭穎
中    華    民    國    97    年    6     月    18    日
附錄論罪科刑法條：
中華民國刑法第168條
於執行審判職務之公署審判時或於檢察官偵查時，證人、鑑定人
、通譯於案情有重要關係之事項，供前或供後具結，而為虛偽陳
述者，處7年以下有期徒刑。
刑法第335條第1項：
意圖為自己或第三人不法之所有，而侵占自己持有他人之物者，
處 5 年以下有期徒刑、拘役或科或併科 1,000 元以下罰金。前
項之未遂犯罰之。


司法院資訊處製作；財團法人民間司法改革基金會備份。
